臺灣臺中地方法院刑事判決　　　　　　　96年度易字第4343號
公　訴　人　臺灣臺中地方法院檢察署檢察官
被　　　告　乙○○
被　　　告　甲○○
上列被告因毀損等案件，經檢察官提起公訴（96年度偵字第1071
5號、第15457號），本院判決如下：
    主    文
乙○○損壞他人之石蓮花，足以生損害於他人，處拘役肆拾日，
減為拘役貳拾日，如易科罰金，以新臺幣貳仟元折算壹日；又以
強暴公然侮辱人，處拘役伍拾玖日，減為拘役貳拾玖日，如易科
罰金，以新臺幣貳仟元折算壹日；應執行拘役肆拾伍日，如易科
罰金，以新臺幣貳仟元折算壹日。
甲○○損壞他人之小盆栽及落地窗玻璃，足以生損害於他人，處
拘役參拾日，減為拘役拾伍日，如易科罰金，以新臺幣壹仟元折
算壹日；又公然侮辱人，處拘役參拾日，減為拘役拾伍日，如易
科罰金，以新臺幣壹仟元折算壹日；應執行拘役貳拾伍日，如易
科罰金，以新臺幣壹仟元折算壹日。
    犯罪事實
一、乙○○係位於臺中縣沙鹿鎮○○里○○路「賀崗社區」之管
    理委員會主任委員，甲○○則係賀崗社區之住戶，兩人素來
    關係不睦。甲○○於民國96年3月18日下午5時40分許返家時
    ，發現原本放置於中庭之空紙箱遭移置在自家花圃前，即再
    將該空紙箱移置於花圃旁走道上，嗣於同日下午6 時許，乙
    ○○見狀，因一時氣憤，竟基於毀損之犯意，將前開空紙箱
    砸向甲○○住處大門旁落地玻璃窗，空紙箱碰撞玻璃窗後掉
    落花圃內，壓住甲○○種植之石蓮花1 株，致上開石蓮花枝
    梗折斷2 枝，部分葉片斷裂，而減損該株石蓮花之觀賞及食
    用價值。甲○○見狀立即從屋內走出與乙○○理論，因乙○
    ○不予理會逕自返家，甲○○氣憤難當，亦基於毀損之犯意
    ，將乙○○所有之小盆栽1 盆，砸向乙○○住處落地玻璃窗
    ，致乙○○所有小盆栽碎裂及落地窗玻璃龜裂。乙○○立即
    衝向甲○○，在不特定多數人可共見共聞之社區中庭內，以
    右拳毆打甲○○左臉（未成傷），使甲○○跌倒在地，以此
    強暴方式當場侮辱甲○○。甲○○則以「你真是笨蛋加白痴
    」之不雅言詞，公然辱罵董建樺，足以減損董建樺之人格及
    社會評價。
二、案經董建樺告訴及甲○○訴由臺中縣警察局清水分局報告臺
    灣臺中地方法院檢察署檢察官偵查起訴。
    理    由
一、被告甲○○部分：
    訊據被告甲○○對於前揭犯罪事實均坦承不諱，核與證人蔡
    沛承（同社區住戶）及李三益（被告甲○○之夫）於偵查中
    證述之情節相符（見96偵10715號卷第16-17頁），復有員警
    於96年3月18日18時30分許，前往現場拍攝之照片2張（附於
    警卷第12頁），及被告乙○○自行提出之照片3 張（附於96
    年度偵字第15457號卷第9頁）在卷可稽。被告甲○○自白犯
    罪與事實相符，此部分事證明確，其犯行堪予認定。
二、被告乙○○部分：
  (一)訊據被告乙○○固坦承於前揭時、地，因紙箱放置問題與被
    告甲○○發生爭執之事實，惟矢口否認有何毀損及公然侮辱
    之犯行。辯稱：因為被告甲○○將紙箱放在公共走道影響通
    行，伊僅係將紙箱放回被告甲○○住處之窗台上，未料紙箱
    自行掉落花圃，伊並無毀損之故意；且石蓮花目前長得很好
    ，足以證明當時並未遭毀損；況且區區一株石蓮花，經濟價
    值甚低，亦無需以刑罰加以責難。另伊並未動手毆打甲○○
    ，應係拉扯間無意識碰撞；且甲○○當初係以傷害罪嫌對伊
    提出告訴，從未以公然侮辱對伊提出告訴，事後既已逾6 個
    月之告訴期間，自不得再對公然侮辱部分提出告訴，檢察官
    對於未經被害人合法告訴之告訴乃論之罪予以起訴，其訴訟
    繫屬為不合法云云。
  (二)按告訴乃論之罪，告訴人祇須表示訴究之意思為已足，不以
    明示其所告訴者為何項罪名或言明「告訴」為必要，且依其
    所陳述之事實，客觀上已可認其有訴追之意思，仍屬合法之
    告訴，最高法院83年度台上字第4238號判決參照。本件被告
    甲○○於案發當日前往臺中縣警察局清水分局報案時，雖係
    以傷害及毀損為由，對被告乙○○提出告訴，惟其陳述之犯
    罪事實已包括被告乙○○徒手毆打伊左臉之部分，此有警詢
    筆錄1 份在卷可參。至於檢察官偵查之結果，雖認被告乙○
    ○毆打被告甲○○左臉之行為，因未成傷，所以不構成傷害
    罪，而應構成公然侮辱罪，惟揆諸前揭說明，亦不影響被告
    甲○○已為合法告訴之效果，被告乙○○此部分之爭執，容
    有誤會，合先敘明。
  (三)又（舊）刑事訴訟法第310條（即現行刑事訴訟法第232條）
    所稱犯罪之被害人，固以因犯罪而直接被害之人為限，惟所
    謂直接被害人，係指其法益因他人之犯罪而直接被其侵害者
    而言，故凡財產法益被侵害時，其財產之所有權人固為直接
    被害人，即對於該財產有事實上管領之人，因他人之犯罪行
    為而其管領權受有侵害者，亦不失為直接被害人，最高法院
    42年台非字第18號著有判例參照。查本件被告甲○○遭毀損
    之石蓮花，固係由臺中智障者協會贈與被告甲○○之先生，
    為被告甲○○之先生所有，惟平時均由被告甲○○負責管理
    照料等情，亦據被告甲○○於本院審理中證述在卷（本院96
    年10月25日審判筆錄第3 頁），足證被告甲○○對於系爭石
    蓮花有事實上之管領力，自為本件之直接被害人，依法得為
    告訴，亦併此敘明。
  (四)關於被告乙○○如何以紙箱壓毀被告甲○○花圃內石蓮花之
    情節，業據被告甲○○於偵查（96年度偵字第10715 號卷第
    2-3頁）及本院審理中證述明確（本院同日筆錄第3-4頁）。
    被告乙○○固執前揭情詞辯解，惟查：
    1.依卷附臺中縣警察局清水分局於96年3 月18日前往現場拍
      攝之照片顯示（警卷第10-11 頁）：系爭紙箱確實被棄置
      在被告甲○○房屋落地窗前之花圃內，且呈歪斜之方式倒
      於花圃之中。衡諸常情，應係以刻意丟擲之方式而放置，
      被告辯稱伊僅係將紙箱「放」在窗台，因窗台太小而倒下
      云云，顯非事實。
    2.又依上開卷附照片顯示，被告甲○○房屋落地窗台前方即
      緊鄰花圃，被告將諾大之紙箱擲向窗台，對於紙箱碰撞玻
      璃後，將倒於花圃之中，並對纖弱的花草造成損壞等情，
      自可預見。詎其竟仍基於即若因此而生損壞花圃內花草之
      犯罪結果，亦不違背其本意之方式為之，自可認定被告乙
      ○○至少應有不確定之故意甚明。
    3.另被告甲○○花圃內之石蓮花，確實遭折損，且葉片亦有
      部分掉落等情，亦有前開卷附照片可證。被告乙○○固亦
      提出分別於96年6月5日、96年10月1 日前往現場拍攝之石
      蓮花照片（本院卷第36頁），以證明系爭石蓮花並未折損
      ，惟查：被告乙○○拍攝之時間距案發之96年3 月18日，
      已分別相距3個月及7月個之久，所檢附之照片，尚不得證
      明案發當時被告甲○○之石蓮花並無折損。再經本院比對
      案發當時由警方所拍攝之照片（警卷第11頁下方），與被
      告乙○○於本院審理中所提出之前開照片，則後者之石蓮
      花明顯枝梗挺立，葉片茂盛完整；而前者之石蓮花，則枝
      梗斷裂，且葉片明顯稀疏，益證被告甲○○之石蓮花於遭
      紙箱壓倒當時，確實出現枝梗折斷，葉片掉落之情形。按
      刑法第354 條之毀損罪，以使所毀損之物，失其全部或一
      部之效用而言，最高法院47年台非字第34號判例足資參照
      。而石蓮花除有觀賞之功能外，其葉片亦可食用，則被告
      乙○○折損系爭石蓮花之枝梗，並造成葉片斷裂，已足以
      減損該石蓮花作為觀賞及食用之效能甚明。
    4.至於被告乙○○又辯稱：區區一株石蓮花，經濟價值甚低
      ，縱有毀損，其侵害之法益及行為均極輕微，基於刑罰謙
      抑原則，亦難認有科以刑罰之必要云云。惟查：系爭石蓮
      花係臺中智障者協會所贈送，其紀念價值顯非實質價值所
      能比擬。且按刑罰謙抑原則，乃針對一時失慮而罹犯刑責
      之人，因考量被害法益輕微，如施行刑罰仍嫌過苛，因而
      例外給予免除或減輕刑罰之責難。其具體表現在刑事法典
      上之制度有減刑（刑法第59條）、免刑（刑法第60條）、
      緩刑（刑法第74條）、職權不起訴處分（刑事訴訟法第
      253 條）、緩起訴處分（刑事訴訟法第253條之1）等。惟
      上開制度之運用，除應符合被害法益輕微之要件外，猶應
      審酌被告犯罪之動機、目的、手段、犯罪所受之刺激、犯
      人之品行、智識程度、與被害人平日之關係，犯罪後之態
      度等一切情狀。甚至在緩起訴制度，尚可命被告向被害人
      道歉、立悔過書及給付損害賠償等。惟查本件被告乙○○
      係故意犯罪，且犯後極力否認犯行，甚至在被告甲○○已
      同意雙方均各自無條件撤回本件告訴時，被告乙○○仍提
      出要求被告甲○○必須賠償其損失，並公開登報道歉，始
      願意撤回本件告訴之條件（見本院卷第22頁）。其犯罪後
      之態度至為惡劣，揆諸前開說明，自不宜適用刑罰謙抑原
      則免予非難，以符公允。
    5.綜上，被告乙○○辯稱並未毀損被告甲○○之石蓮花，顯
      係卸責之詞，不足採信，此部分之犯行堪予認定。
  (五)關於被告乙○○以右拳毆打被告甲○○，致被告甲○○跌倒
    在地之事實，業據被告甲○○於偵查中及本院審理時證述：
    我走到他家前面，就看到他太太拿攝影機在拍我，我覺得很
    生氣，正好身旁有一個小花盆，就拿起來丟向他家落地窗，
    乙○○很生氣作勢要打我，我說有鄰局在看，你不要動手，
    他仍然揮右拳打到我的左臉上，我倒地後，隔壁的江玉珊就
    走出來拿電話叫我報警等情綦詳（見96年度偵字第10715 號
    卷第9頁，本院96年10月25日審判筆錄第5頁）。被告乙○○
    固執前揭情詞辯解，惟查：
    1.目擊證人即同社區住戶江玉珊於偵查中亦具結證稱：當天
      我正好坐我家客廳正中央，乙○○住我隔壁，我在與我堂
      姐通電話時，看到甲○○走過去，隨即就聽到他們在交談
      ，過不久就聽到碰一聲（應係被告甲○○拿花盆砸被告乙
      ○○的玻璃），我出去看，就看到乙○○用拳擊方式一拳
      打在甲○○左臉，甲○○退了2 步倒下來，喊說「童先生
      打人，許太太你有看見你要當證人」等語（同上偵查卷第
      33頁），核與被告甲○○前開證述之情節相符。再參以當
      時被告甲○○既係以小花盆砸向被告乙○○之落地窗，被
      告乙○○於盛怒之下，亦確實有動手毆打被告甲○○之動
      機。則被告乙○○辯稱係因雙方拉扯而碰撞甲○○之左臉
      一情，顯非事實。
    2.又查案發地點為該社區之中庭，為不特定之多數人可以出
      入之場所，而被告乙○○以右拳毆打被告甲○○左臉頰之
      行為，雖未成傷，惟其行為，核與對被告甲○○實施「打
      巴掌」無異，已含有訓飭之意思，對於被告甲○○之人格
      及社會上之評價，已產生貶抑之效果。況且，被告甲○○
      並因而倒地，且自覺遭受羞辱，亦經被告甲○○證述在卷
      。綜上，被告乙○○確實有於公開場所，以不法腕力侮辱
      被告甲○○之犯行，亦堪認定之。
三、核被告甲○○所為係犯刑法第309條第1項之公然侮辱罪，及
    同法第354條之毀損罪；另被告乙○○所為係犯刑法第309條
    第2項之以強暴方式犯公然侮辱罪，及同法第354條之毀損罪
    。被告2人所犯毀損及公然侮辱2罪間，犯意各別，行為互殊
    ，均應予分論併罰。爰審酌被告2 人犯罪之動機、手段、方
    法，遭毀損之石蓮花、盆栽及玻璃之價值均非甚高；而被告
    甲○○犯後坦承犯行，態度良好；另被告乙○○否認犯罪，
    態度非佳，雖自許為弘光科技大學副教授，卻不思鄰里相處
    以和為貴之道理，於被告甲○○提出雙方無條件撤回告訴時
    ，猶提出賠償損失及公開登報道歉等條件，刻意為難被告甲
    ○○，更濫用刑罰謙抑原則作為脫罪之說詞，其浪費司法訴
    訟資源莫此為甚，其作為實不足取等一切情狀，分別量處如
    主文所示之刑，並分別諭知易科罰金之折算標準，以資儆懲
    。
四、又被告2人犯罪之時間均在96年4月24日以前，合於中華民國
    96年罪犯減刑條例第2 條第1項第3款之減刑條件，且亦無同
    條例第3條不得減刑之情形，應依法減其宣告刑1/2，同時定
    應執行刑，及分別諭知易科罰金之折算標準。
據上論斷，應依刑事訴訟法第299條第一項前段，刑法第309條第
1項、第2項、第354條、第41條第1項前段、第2項、第51條第6款
、刑法施行法第1條之1第1項、第2項前段，中華民國96年罪犯減
刑條例第2條第1項第3款、第7條、第9條、第10條第1項，判決如
主文。
中　　華　　民　　國　　96　　年　　11　　月　 　8　　日
                  刑事第六庭  法  官  高英賓
上正本證明與原本無異。
如不服本判決，應於收受送達後10日內向本院提出上訴書狀（應
敘述具體理由並附繕本）。
上訴書狀如未敘述理由，應於上訴期間屆滿後20日內補提理由書
於本院。
                              書記官  司立文
中　　華　　民　　國　　96　　年　　11　　月　 　8　　日
附錄論罪科刑法條：
中華民國刑法第309條
公然侮辱人者，處拘役或3百元以下罰金。
以強暴犯前項之罪者，處1年以下有期徒刑、拘役或5百元以下罰
金。
中華民國刑法第354條
毀棄、損壞前二條以外之他人之物或致令不堪用，足以生損害於
公眾或他人者，處2年以下有期徒刑、拘役或5百元以下罰金。
